【裁判字號】    91,易,1128
【裁判日期】    920522
【裁判案由】    詐欺
【裁判全文】
臺灣彰化地方法院刑事判決                        九十一年度易字第一一二八號
    公  訴  人  臺灣彰化地方法院檢察署檢察官
    被      告  戊○○
右列被告因詐欺案件，經檢察官提起公訴（八十九年度偵字第八一二三號），本院判
決如左：
    主      文
戊○○無罪。
    理      由
一、公訴意旨略以：被告丙○○（待通緝到案後另行審結）與被告戊○○為朋友關係
    ，二人共同基於意圖為自己不法所有之犯意聯絡，於民國八十九年九月間，由丙○○及戊○○分別出面，以丙○○名義自任會首，召集新台幣（下同）三萬元之
    互助會，採內標制，會員包括告訴人丁○○、乙○○、子○○、壬○○、辛○○
    、癸○○、丑○○、己○○及其他人，連同會首丙○○共計四十三會期，預定自
    八十六年十月起至九十年四月止，並由丙○○自己或授權由戊○○負責於每月十
    日開標、收取標金、交付得標會款情事。惟至八十九年十月間某日，被告丙○○
    因故中止互助會，彼時互助會尚存八個會期，惟經部分活會會員私下查證，竟發
    現尚有告訴人癸○○、顧繡玉、己○○等十一個活會會員尚未標取，進一步查知
    丙○○及戊○○等二人共同冒用告訴人庚○○、丑○○、陳金暖，及癸○○等會
    員名義得標，而連續詐欺取得其他會員互助會款，總計達一千一百五十五萬元以
    上。因認被告戊○○涉有詐欺取財罪嫌等語。
二、按犯罪事實應依證據認定之，無證據不得推定其犯罪事實。又不能證明被告犯罪
    者，應諭知無罪之判決，刑事訴訟法第一百五十四條、第三百零一條第一項分別
    定有明文。本件公訴人及告訴人己○○、丁○○、辛○○、乙○○、壬○○、子
    ○○、癸○○、顧琇玉等人認為被告戊○○涉有詐欺犯行，其主要論據如下：
（一）證人葉素妃（即告訴人己○○之妻）私下以電話與會員癸○○、顧琇玉聯絡時
      ，發現被告丙○○因冒標而要求活會會員癸○○、顧琇玉對外宣稱已經死會，
      以防止其他活會會員提出刑事告訴等情，有錄音帶可供參佐，足以顯示被告丙○○確有冒標行為，又告訴人壬○○私下以電話與會員庚○○聯絡時，亦發現
      被告戊○○曾向庚○○表示要其配合對外宣稱已經死會，並提出錄音帶譯文為
      證，因認被告戊○○亦參與詐欺犯行。
（二）被告戊○○曾積極地為丙○○處理倒會後之債務，包括為被告丙○○所簽發之
      支票背書，及為被告丙○○負責與活會會員進行協調，且清償部分債務，倘若
      被告戊○○未獲利益，何須如此付出？
（三）被告戊○○於本院審理時自稱後來知悉被告丙○○有冒標情事，竟仍繼續代為
      向死會會員收會款，使其他活會會員之權益喪失，而被告丙○○避不見面之後
      ，被告戊○○所招募的死會會員竟均不願將會款交給其他仍屬活會會員的告訴
      人，應係受被告戊○○之指示。
三、訊據被告戊○○堅決否認與被告丙○○共謀詐欺，辯稱略以：「我以前就曾經二
    度幫丙○○招募互助會員，都有順利結束。這一次也相同，我是以會員的身分參
    加被告丙○○所成立的互助會，並非會首，且另外幫他招募十二個會員參加，由
    我負責收這些人的會錢，收款後三日內必定將款項交付丙○○，至於其他的會員
    （包括告訴人）都是丙○○自已招的，我與告訴人等人都不熟識。我招募的會員
    除了庚○○（及庚○○已逝之父親陳榮輝）外，都已經順利得標，但被告丙○○
    沒有將所收會款全部交給我所招攬的會員，因其得標金給付不足，故丙○○同意
    部分死會會員無須繳納最後幾期的會款。事發後告訴人欲收取會款，惟因部分死
    會會員對於丙○○的債務早已經清償完畢，依約定不用再繼續繳付，故非故意不
    給告訴人收取剩餘的會款。至於『庚○○』（及其父『陳榮輝』）的會則是丙○○自己冒標的，我是事後發覺不對勁時才向丙○○打聽而知悉，如果照實向庚○○說明，我怕他會馬上跟我要錢，所以我向他說是我要借用他的名義標會。目前
    我已經與庚○○談妥和解方式，他也表示不願意告我。又因為我與被告丙○○有
    遠親的關係，所以丙○○開票給告訴人以處理相關債務時，我有幫他背書，但他
    後來避不見面，我又是背書人，才幫忙清償部分債款，均是基於親戚之情誼，不
    是因為與他共謀而獲得任何好處」等語。
四、經查：右述互助會成立之經過，業經被告戊○○坦承屬實，且據告訴人子○○、
    丁○○、辛○○、壬○○、乙○○到庭證述明確，並有該互助會單在卷可稽。又
    告訴人所指被告丙○○冒標之情事，則據告訴人等人於偵查及本院調查、審理時
    到庭說明發現及查證之經過，並於偵查中提出錄音帶一卷為證，經本院勘驗錄音
    帶並當庭播放之結果，足認被告丙○○確實曾私下請求活會會員癸○○、顧琇玉
    對外宣稱已經死會，以防止其他活會會員以冒標為由提出告訴（參本院卷附錄音
    帶勘驗錄筆錄，及九十二年三月五日訊問筆錄）。至公訴人認為被告戊○○亦與
    被告丙○○有犯意聯絡，而分擔冒標犯行等情，則為被告戊○○堅決否認，經查
    被告戊○○坦承其曾為被告丙○○招攬部分會員加入互助會，惟不包括告訴人等
    人；告訴人等人均係應被告丙○○或丙○○太太之邀請而參加，告訴人與被告戊○○原本互不熟識等情，亦均經被告戊○○及前述告訴人至本院供述在卷。又被
    告戊○○稱這是他第三次幫被告丙○○招攬會員，以前均有順利結束，每次結束
    後就另起一個新的互助會等語，而告訴人子○○、證人甲○○亦證稱這是她們第
    二次參加被告丙○○的互助會，第一次參加的互助會有順利結束等語，足見無論
    是告訴人或被告戊○○，均係因被告丙○○以前所招募之互助會信用尚屬良好而
    繼續參加，是以縱使部分死會會員係被告戊○○所招攬，亦無法遽認此次互助會
    之成立，係由被告戊○○與被告丙○○所共同招募。再依告訴人所提出之錄音帶
    內容，顯示會員庚○○曾於電話中向告訴人陳金暖表示被告戊○○有向他借標（
    見偵查卷第二十五至二十七頁之譯文），經當庭播放後被告戊○○亦坦承屬實，
    惟其辯稱是因為其發現被告丙○○冒標後，害怕庚○○馬上向他要錢（按庚○○
    係受被告戊○○邀請參加被告丙○○之互助會），故不敢向會員庚○○照實說明
    ，才自稱要向他借標，以後再慢慢還他等語，亦屬合情，而會員庚○○經本院多
    次傳訊均未能到庭，其既無意追究被告戊○○之責任，自難以此認定被告戊○○
    對於冒標情事早已知情或分擔犯行。至於被告戊○○在被告丙○○避不見面之前
    ，曾出面幫忙協調處理債務，甚至為被告丙○○背書，後來又因部分告訴人追討
    甚急，而清償部分債務等情，據被告戊○○稱係基於宗親之情誼及背書人之責任
    ，均非甚違事理，亦不足以認定被告戊○○對冒標確實事先知情，或曾從中獲取
    任何利益。另查被告戊○○自稱其知悉被告丙○○冒標事情後，曾收受部分死會
    會款，而交付被告丙○○以處理債務，並稱被告丙○○避不見面後，因部分死會
    會員與被告丙○○債務相抵（即被告丙○○未交付全額得標金予死會會員，而約
    定該部分死會會員不用繳納最後幾期的會款）之結果，已無庸再給付任何會款，
    非故意不讓告訴人前往收取死會會款等情，堪認對於告訴人之質疑已提出適切的
    說明。觀諸被告戊○○與告訴人原本互不相識，亦無證據顯示被告戊○○有何金
    錢上的壓力而有犯罪之動機，即難徒以被告戊○○事後曾出面與告訴人處理互助
    會債務，或向會員庚○○借標，即認為被告戊○○有參與冒標之犯行。此外，並
    無其他積極證據，足以認定被告戊○○確有公訴人所指之犯行，不能證明被告戊○○犯罪，揆諸前述法律規定，依法諭知被告戊○○無罪。
據上論斷，應依刑事訴訟法第三百零一條第一項，判決如主文。
本案經檢察官江孟芝到庭執行職務。
中      華      民      國    九十二    年      五      月    二十二    日
                              臺灣彰化地方法院刑事第三庭
                                    審判長法官   余   仕   明
                                    法      官   李   雅   俐
                                    法      官   黃   玉   齡
右正本證明與原本無異。
如不服本判決，應於判決送達後十日內向本院提出上訴狀( 須附繕本 )。
告訴人或被害人對於判決如有不服具備理由請求檢察官上訴者，其上訴期間之計算係
以檢察官收受判決正本之日期為準。
                                    法院書記官   許   騰云
中      華      民      國    九十二    年      五      月    二十三    日


司法院資訊處製作；財團法人民間司法改革基金會備份。
